臺灣高等法院高雄分院刑事判決　　　　　　　　九十二年度上更(二)字第三五一號
　　上　訴　人
　　即　被　告　甲○○
　　選任辯護人　蔡錫欽律師
　　　　　　　　邱揚勝律師
上訴人因脫逃案件，不服臺灣澎湖地方法院八十七年度易字第四十六號中華民國八十
八年一月二十七日第一審判決（起訴案號：臺灣澎湖地方法院檢察署八十六年度偵字
第六三三號），提起上訴，經最高法院第二次發回更審，本院判決如左：
      主  文
原判決撤銷。
甲○○無罪。
      理  由
一、公訴意旨略以：被告甲○○於民國八十一年至八十四年間曾擔任澎湖縣警察局刑
    警隊隊長，係澎湖縣警察局留置室之主管長官，屬依法令從事於公務之人員，指
    揮監督留置室之管理為其職務之一部，於八十四年八月十五日凌晨三時許，明知
    黃香花係該局馬公分局依法逮捕移送該隊拘留之賭博罪嫌犯，竟假借「戒護外出
    就醫」之名義，擅自命令值班看管員警吳孟宗將黃香花縱放出該隊留置室而乙其
    回家，當日（十五日）上午十時許，黃香花才自行到台灣澎湖地方法院檢察署報
    到接受檢察官訊問，因認被告甲○○涉犯刑法第一百六十二條第一項縱放依法逮
    捕拘禁之人罪嫌。
二、公訴人認被告甲○○涉有縱放人犯罪嫌，無非以右揭事實，已經証人吳孟宗、呂
    進福、高陳玉甲、莊金枝、蔡振盛、陳志斌指証甚詳，並有員警工作紀錄簿、留
    置紀錄表及入室通知單可稽，証人黃香花於被逮捕解送留置室前，已經証人辛正
    仕先戒護回家吃藥，在解送到留置室後，已經沒有身體不適無法拘禁入留置室之
    情況，亦經証人辛安平、辛正仕、梁曉芬陳述屬實，被告甲○○所辯係卸責之詞
    ，為其論据。
三、按犯罪事實應依證據認定之，無證據不得認定犯罪事實；不能證明被告犯罪者，
    應諭知無罪之判決，刑事訴訟法第一百五十四條第二項、第三百零一條第一項分
    別定有明文。又所謂認定犯罪事實之證據，係指足以認定被告確有犯罪行為之積
    極證據而言，如未發現相當證據，或證據不足以證明，自不能以推測或擬制之方
    法，以為裁判基礎。次按，刑事訴訟上證明之資料，無論其為直接證據或間接證
    據，均須達於通常一般人均不致於有所懷疑，而得確信其為真實之程度，始得據
    為有罪之認定，若其關於被告是否犯罪之證明未能達此程度，而有合理性懷疑之
    存在，致使無從形成有罪之確信，根據「罪證有疑，利於被告」之證據法則，即
    不得遽為不利被告之認定（最高法院七十六年度台上字第四九八六號判例參照）
    。訊據上訴人即被告甲○○（下稱被告）固坦承伊當時係澎湖縣警察局刑警隊隊
    長，為澎湖縣警察局留置室之主管長官，留置室之指揮監督為伊職務之一部，但
    矢口否認有何縱放依法逮捕拘禁之人之犯行，辯稱：鄭榮華並非伊友人，於案
    發時在隊長辦公室外巧遇鄭榮華，鄭榮華告知其母黃香花因賭博案遭馬公分局逮
    捕，已移送留置室拘禁看管，而其母身體不適，可否乙其母返家休養，伊即告訴
    鄭榮華該逮捕既係馬公分局所為，若有任何問題應向馬公分局提出，伊不能擅自
    作主，留置室員警吳孟宗亦打電話告知黃香花身體不適，伊至留置室了解狀況，
    並交代吳孟宗打電話給馬公分局刑事組來處理，並未指示吳孟宗放人。馬公分
    局三組（刑事組）警員辛正仕曾到辦公室向伊報告欲將黃香花戒護就醫，伊請其
    到留置室協同吳孟宗辦理相關事宜，嗣伊聽到大門外有車子發動之聲音，伊直覺
    上認係馬公分局已派員將黃香花戒護送醫，所以後來鄭榮華第二次再來辦公室找
    伊時，伊即告訴鄭榮華黃香花已經離去，鄭榮華旋離開伊之辦公室。黃香花經辛
    正仕戒護送醫後，於當日早上十時許，由馬公分局三組員警廖啟發、呂進福移送
    台灣澎湖地方法院檢察署偵辦；黃香花於警訊所供在留置室由其子鄭榮華以車載
    回家中，係因辛正仕對其有恩，恐據實陳述將致辛正仕受處分。而辛正仕供稱其
    並未戒護黃香花返家，係因恐負責任為不實證言，由辛正仕當天並無返還槍枝之
    紀錄，足證辛正仕確實有戒護黃香花離開留置室。黃香花所涉上開賭博案，嗣
    經臺灣澎湖地方法院八十四年度易字第一二九號判決黃香花無罪確定在案，黃香
    花既非在公共場所或公眾得出入之場所博奕，馬公分局復未聲請檢察官簽發搜索
    票，其依臨檢之方式逕行進入上開處所逮捕黃香花並帶回訊問，有違警察勤務條
    例第十一條等規定，程序上顯非合法，其後之逮捕拘禁看管行為，即有瑕疵，黃
    香花自非依法逮捕拘禁之人，伊無成立縱放人犯罪責之餘地。本案黃香花於八
    十四年八月十四日經馬公分局查獲逮捕，經移送至縣警局刑警隊時，因身體不佳
    ，即由馬公分局刑警辛正仕戒護回家吃藥；再以當時馬公分局查獲共有二十五人
    ，於同月十五日移送臺灣澎湖地方法院檢察署亦為二十五人，故黃香花並無脫逃
    犯行，被告亦無由構成縱放人犯之罪等語。經查：
（一）按有事實足信為有人在內犯罪而情形急迫者，司法警察或司法警察官雖無搜索
      票，得逕行搜索住宅或其他處所，刑事訴訟法第一百三十一條第一項第三款定
      有明文。是司法警察（官）於執行勤務時，發現客觀上存有符合該條款規定之
      情況，即得逕行搜索。本件案外人黃香花所涉上開賭博罪嫌一案，係馬公分局
      於八十四年八月十四日二十二時許接獲線報，指稱馬公市○○路六四巷二二號
      興龍陶藝行有人以天九牌聚賭財物，經警先行勘查結果，發現該商行係以販售
      陶器製品為主，一樓內部有擺設陶藝品，且屋外懸掛營業招牌，廣告燈尚未熄
      滅，復有不特定之人進入該行，因認該商行係屬營業中之店家而為公眾得出入
      之場所，且有人在內賭博犯罪，旋尾隨進入該行之人入內，查獲天九牌等物及
      黃香花等二十五名賭客等情，有馬公分局刑事組長辛安平之報告一紙附卷可參
      ，依該等客觀存在之事實，警方據以實施搜索，揆諸上開法律規定，洵屬合法
      ，尚無違誤，雖台灣澎湖地方法院八十四年度易字第一二九號刑事確定無罪判
      決認定上開商行並非公共場所或公眾得出入之場所而判決無罪，惟此係法院於
      嗣後本於獨立審判之職權，實質上調查一切證據後所為之判斷，其與執行搜索
      時依客觀情形所為形式上之初步判斷縱有所出入，尚難執該判決認定之最後結
      果，而認先前上開搜索、逮捕、拘禁係屬非法，及黃香花係非依法逮捕拘禁之
      人，合先敘明。
（二）查黃香花於八十四年八月十四日晚上遭澎湖縣警察局馬公分局以賭博現行犯逮
      捕後，即被帶往馬公分局刑事組（三組）作筆錄，嗣於翌日（十五日）凌晨三
      時許解送澎湖縣警察局留置室拘禁看管前，在馬公分局刑事組內，因向警員表
      示身體不適，遂由該分局刑事組長辛安平命令警員辛正仕單獨開偵防車帶同返
      家服藥（第一次），黃香花服藥並打電話告知其子鄭榮華其因賭博案遭逮捕等
      情後，鄭榮華趕回家中時，恰遇辛正仕帶同黃香花出門欲至留置室報到，鄭榮
      華旋即開車尾隨二人至澎湖縣警察局刑警隊，黃香花被辛正仕帶至留置室後，
      旋由馬公分局女警梁曉芬搜身檢查，當時黃香花一直喊說她有氣喘、心臟病，
      人不舒服，執行搜身後室值班警員吳孟宗等情，為證人黃香花、辛安平、辛正
      仕、鄭榮華、梁曉芬分別於警偵訊、原審或本院前審中證述明確。
（三）證人即八十四年八月十五日零時至四時值班看管留置室警員吳孟宗，於八十五
      年十二月十四日接受警局督察員訊問時證稱：「（問：你記得八十四年八月十
      四日○至四時值班，馬公分局移送陳興豎等賭博嫌疑人到拘留所時黃香花．．
      是否有外出情事？）答：我僅記得．．黃香花因身體不適，由三組辛正仕帶出
      去吃藥。」「（問：黃香花當時是何病？你是向誰報告？）答：她好像是胸口
      不適，當時我曾向蔡隊長及馬公分局三組組長辛安平報告此事，蔡隊長指示三
      組將黃民帶去吃藥。」「（問：蔡、黃二民何時還回拘留所你知道嗎？）答：
      我擔服０至四時及十至十二時值班期間他們兩人沒有回拘留所。」等語；又於
      八十五年十二月二十一日警訊時證稱：「（問：你向誰報告黃民由誰准予帶出
      就醫？由誰陪同出去？）答：當時副隊長戴能振不在，我用電話向三組組長辛
      安平及前隊長甲○○報告，黃民（我不認識她）身體不適，由蔡隊長甲○○答
      應黃民出去，當時由三組偵查員辛正仕帶她出去。」等語（見警卷第五七、五
      九頁）；復於八十六年七月二十九日檢察官偵訊時結證稱：「（問：甲○○報
      告中說他口頭同意值班員警之口頭報告有何意見？）答：通常入出所都需刑警
      隊長書面批示後才可以出入出所，因為當天她說心臟病發情況緊急，所以才口
      頭報告，所以也沒有辦理入所手續，後來報告刑警隊長打電話下來要乙黃香花
      出去，當天因為情況緊急，提交單位也沒有寫出所單、也沒有給隊長批。」等
      語（見偵他字卷第十六頁）；再於原審及本院前審均證稱經隊長甲○○同意而
      由三組警員辛正仕帶黃香花離開留置室就醫等語。
（四）證人黃香花（二十一年七月四日出生）於八十五年十二月十日、十二月二十日
      接受澎湖縣警察局督察員訪問時供稱：「辦入所（入留置室）手續時，我告訴
      女警我身體不舒服，需要回家，請轉告隊長，請他乙我回家吃藥」、「我曾犯
      有氣喘、心律不整，裡面空氣不好引起咳嗽，蔡隊長答應我回去吃藥．．」等
      語（警卷第二、六頁）；且於八十六年七月九日偵查中證稱：「因為我身體不
      好，當時警察帶我回去吃藥，何人帶我的我記不清楚了」、「我到了拘留所身
      體仍不舒服，後來再度要求警員乙我回家吃藥，何人載我回去吃藥，我記不起
      來了」等語（見偵他卷第七、八頁）；又於原審中證稱：「．．由三組一名員
      警送我回家吃藥．．而後載我去光明派出所，我一直在那裡坐，等到他們載我
      到地檢署，二次載我回家之警員是同一人」等語（見原審卷第六四頁）；復於
      本院前審中證稱：「我吃完藥後，被送回派出所」「因拘留室空氣不好，我身
      體不好，就在派出所坐」「樓上是刑事組三組，樓下是派出所」「我在樓下派
      出所很久，警察送我去法院」「法院問筆錄完後，我兒子才載我回去」等語（
      見本院上訴卷八十八年三月廿九日訊問筆錄）。
（五）證人即黃香花之子鄭榮華於八十六年一月六日警訊中證稱：「我接完電話即趕
      回中華路家裡，在家裡遇到我母親及三組偵查員（即辛正仕）」、「過一會兒
      由刑警隊員開車載我母親到刑警隊，我開自己車子隨後到刑警隊」、「．．我
      告訴隊長我母親身體不舒服，需要看醫生，他即到樓下了解，我在辨公室等了
      二十分鐘，他回辦公室後即告訴我母親已出去看病．．」、「甲○○告訴我，
      我母親由三組送她到刑警隊的那個刑警送她回去」、「我回家後我母親告訴我
      ，她離開刑警隊後被送到馬公分局三組，再由原來送她到刑警隊的那個刑警（
      馬公分局三組）送她回家」等語，證人鄭榮華並指認辛正仕口卡片為送其母親
      回去之刑警（見警訊卷第四十四頁），並於原審亦為如此之證述（見原審卷第
      六五頁）。
（六）依法逮捕拘禁之黃香花經警第二次戒護返家吃藥休息後，經警帶回光明派出所
      ，於同日八時許，另由馬公分局刑事組員警呂進福、廖啟發共同將黃香花解送
      地檢署報到等情，業經呂進福、廖啟發於原審、本院前審證述明確，核與黃香
      花於原審證稱：「．．我可以發誓，確實二次都有警察帶我出去」、「第二次
      也是警察帶我回去（光明）派出所」等語相符（見原審卷第九六、九二頁），
      雖呂進福、廖啟發渠二人在馬公分局刑事組出入登記簿上記載十五日八時查案
      、偵辦刑案，並在「出」欄打勾，十二時、十四時記載「返組後刑偵」、「返
      組」等情，惟上開登記簿上所載「出」代表出勤，有可能在刑事組辦公，亦有
      可能是出去，而返組是指勤務已經下勤，勤務編排已經沒有班等情，亦據呂進
      福、廖啟發於本院前審證述明確；參諸台灣澎湖地方法院檢察署八十四年八月
      十五日法警室新收人犯登記簿上亦確有收到二十五名賭博人犯二十五名，並包
      括黃香花在內，有該登記簿在卷可憑，足資佐證黃香花確實經由馬公分局與其
      他二十四名人犯分別解送至台灣澎湖地方法院檢察署會合併送，再參諸證人即
      馬公分局刑事組長辛安平證述，黃香花單獨移送是後來到調查本案時才知道等
      情，證人呂進福、廖啟發前開證詞應屬可採。又證人黃香花第二次經警帶回家
      吃藥後，即再遭帶回警局光明派出所值班台旁，雖未入拘留所，因值班台有值
      班員警留守看管，是仍屬於公權力監督實力支配之下，亦即未脫離公權力之拘
      束。再者，依卷附內政部警政署八十八年四月六日警署刑司字第八七三九號函
      ，認警察偵查犯罪規範並未明確規定犯罪嫌犯如何拘留何處，也未明確規定嫌
      犯必須入拘留所，因此，只需在警察實力支配之下，人犯即無脫逃可言，亦無
      縱放人犯之情事，準此，黃香花雖於派出所值班台旁靜坐（因身體不佳），仍
      在值班警員看管中，其並未脫離警察公權力實力支配之下，亦可認定。
（七）綜上證人吳孟宗、黃香花、辛安平、辛正仕、鄭榮華、梁曉芬、呂進福、廖啟
      發前開（二）至（六）所述，及被告所辯：「鄭榮華告知其母黃香花因賭博案
      遭馬公分局逮捕，已移送留置室，而其母身體不適，可否乙其母返家．．，留
      置室員警吳孟宗亦打電話告知黃香花身體不適，伊至留置室了解狀況，並交代
      吳孟宗打電話給馬公分局刑事組來處理，．．馬公分局三組（刑事組）警員辛
      正仕曾到辦公室向伊報告欲將黃香花戒護就醫，伊請其到留置室協同吳孟宗辦
      理相關事宜，嗣伊聽到大門外有車子發動之聲音，伊直覺上認係馬公分局已派
      員將黃香花戒護送醫，所以後來鄭榮華第二次再來辦公室找伊時，伊即告訴鄭
      榮華黃香花已經離去」等情，參核以析，被告有因鄭榮華及吳孟宗告知遭警依
      法逮捕拘禁留置室之黃香花身體不適，而到留置室查看，同意黃香花回家吃藥
      ，並交代吳孟宗聯繫馬公分局刑事組警員戒護，而乙黃香花出室返家吃藥之事
      實，應堪認定。
（八）至證人黃香花雖於警訊中供稱：「蔡隊長答應我回去吃藥，由我兒子鄭榮華開
      車載我回家」、「由我兒子阿華開車載我去法院」云云，核與其在偵查、原審
      及本院前審中所述：二次回家吃藥均由馬公分局三組同一員警戒護回家，．．
      法院問筆錄完後，我兒子才載我回去情形，前後不一，並不相同，而證人鄭榮
      華於警偵訊未曾供述以車戴其母黃香花回家吃藥，且於本院前審明確證述：並
      不是伊自拘留所載其母親黃香花回家等語（見本院上訴卷第九四頁反面）。另
      證人即值班員警吳孟宗於警訊中證稱：黃香花因身體不適，由三組辛正仕帶出
      去吃藥等語（見警訊卷第五七頁五九頁），參以事後證人黃香花與被告對話時
      ，黃香花曾坦承述及：【事實是確實是「仕仔」（指馬公分局三組偵查員辛正
      仕）載我的沒有錯，但是「仕仔」聽說我在督察室按呢講，他就不承認了（指
      第二次戒護黃香花返家吃藥之事），當初我若講實話，他就變沒路了（意即不
      得不承認亦有第二次戒護黃香花之事）．．」，及黃香花第一次警訊筆錄（八
      十五年十二月十日），確實先於辛正仕警訊筆錄（八十五年十二月十七日）製
      作等情，有黃香花、辛正仕警局訪問筆錄，暨本院前審提出被告與黃香花訪談
      之錄音帶及譯文為憑（譯文見本院上訴卷第一一五頁背面），準此，足見證人
      黃香花二次回家吃藥，均由三組刑警即證人辛正仕戒護，自屬無疑，是證人辛
      正仕僅承認第一次戒護證人黃香花返家，否認第二次戒護黃香花回家吃藥，顯
      係推諉之詞，並不可採。另證人黃香花於警訊中所述由其子開車載其回家及載
      到法院一節，查無其他佐證，亦難憑其前後不一警訊筆錄，遽為被告不利之認
      定。
（九）另公訴人所舉之證人高陳玉甲、莊金枝、蔡振盛、陳志斌、辛安平、梁曉芬之
      陳述，僅能証明黃香花當時有病確需出外就醫、服藥或不在留置室之事實，尚
      不能作為被告有無縱放人犯証明；再公訴人所舉之員警工作紀錄簿、留置室被
      留置人紀錄表及入室通知書，僅能證明警方有於八十四年八月十四日晚上，查
      獲證人黃香花等二十五位賭博嫌犯，並將之解送警局留置室之情事，仍不能為
      被告有縱放人犯犯罪之証明。
四、按刑法第一百六十二條第一項縱放人犯罪，除行為人有縱放之事實外，尚須有縱
    放人犯脫逃之故意，始與該罪構成要件該當；又所謂脫逃，係指依法逮捕拘禁之
    人，以不法行為，回復自由，脫離逮捕拘禁之公權力監督逃逸而言。此種公權力
    監督，不以物的監督為限，凡在監督者耳目所及，及監督權尚能行使之區域以內
    ，皆為尚在監督力支配之範圍。本案遭警逮捕拘禁之證人黃香花因患有氣喘等病
    ，身體不適，先在澎湖縣警察局馬公分局，由三組刑警辛正仕戒護回家吃藥，再
    移送澎湖縣警察局刑警隊留置室，證人黃香花雖辦理入所手續，在女警為身體檢
    查後，以身體不適為由爭吵，被告接獲報告而到留置室查看，同意黃香花回家吃
    藥，並交代吳孟宗聯繫馬公分局刑事組警員戒護，而乙黃香花出室返家吃藥，已
    如前述，準此，被告係指示看管警員吳孟宗交由馬公分局刑事組警員戒護回家吃
    藥，並非無故私自縱放任黃香花自由離開，自無縱放人犯之犯意，且黃香花二次
    回家吃藥均係警察戒護回去，且載其於八十四年八月十五日八時前，返回光明派
    出所值班台旁坐著等候，順利由馬公分局刑警解送檢方偵辦，人犯黃香花並無脫
    離公權力監督實力支配之下，已如前述，應認被告並無縱放依法逮捕拘禁之人之
    犯行。
五、綜上所述，公訴人認被告涉犯縱放人犯犯行，所為舉證在客觀上尚未達於一般人
    均不致於有所懷疑，而得確信被告犯罪之程度；既尚有合理懷疑之存在，於被告
    所辯非全無可採之情況下，自不得僅憑主觀上之推測，而將一般經驗上有利被告
    之其他合理情況逕予排除，依「罪證有疑，利於被告」之證據法則，即應作有利
    於被告之認定，此外，復查無其他積極證據足以證明被告確有縱放人犯之犯行，
    其本件犯罪即屬不能証明。原審未察，遽予論科，尚有未洽，被告上訴指摘原判
    決不當，為有理由，原判決自應予撤銷，並改為被告無罪之判決。
據上論結，應依刑事訴訟法第三百六十九條第一項前段、第三百六十四條、第三百零
一條第一項，判決如主文。
本案經檢察官周章欽到庭執行職務。
中      華      民      國    九十三    年      二      月     十二     日
                              臺灣高等法院高雄分院刑事第七庭
                                  審判長法官  李春昌
                                        法官  黃憲文
                                        法官  莊飛宗
右正本證明與原本無異。
如不服本判決應於收受本判決後十日內向本院提出上訴書狀，其未述上訴理由者，
並得於提起上訴後十日內向本院補提理由書狀（均須按他造當事人之人數附繕本)「
切勿逕送上級法院」。
                                      書記官  余忠
中    華    民    國      九十三      年      二      月     十三   日
